ACORDAO-COMPLETO-2347993

ACÓRDÃO 5804/2020 ATA 15/2020 - PRIMEIRA CÂMARA

VISTOS, relatados e discutidos estes autos de Prestação de Contas da Superintendência Regional no Pará do Instituto Nacional de Colonização e Reforma Agrária (SR 01/Incra) , referente ao exercício de 2016, organizada de forma individual, nos termos da classificação constante do art. 5º da Instrução Normativa TCU 63/2010,
ACORDAM os Ministros do Tribunal de Contas da União, reunidos em Sessão da 1ª Câmara, diante das razões expostas pelo Relator, em:
9.1. julgar, com fundamento nos arts. 1º, inciso I, 16, inciso III, alínea "b", da Lei nº 8.443, de 16 de julho de 1992, c/c os arts. 19 e 23, inciso III, da mesma Lei e com os arts. 1º, inciso I, 209, inciso II, 210 e 214, inciso III, do Regimento Interno, irregulares as contas do responsável sr. Nazareno de Souza Santos, Superintendente Regional da SR 01/Incra no período de 1º/1 a 29/5/2016, aplicando-lhe a multa prevista no art. 58, I, da Lei 8.443/1992 c/c o art. 268, inciso I, do RI/TCU, no valor de R$ 5.000,00 (cinco mil reais) , com a fixação do prazo de quinze dias, a contar da notificação, para comprovar, perante o Tribunal (art. 214, inciso III, alínea "a", do Regimento Interno) , o recolhimento da dívida aos cofres do Tesouro Nacional, atualizada monetariamente desde a data deste Acórdão até a do efetivo recolhimento, se for paga após o vencimento, na forma da legislação em vigor;
9.2. autorizar, desde logo, nos termos do art. 28, inciso II, da Lei nº 8.443, de 1992, a cobrança judicial da dívida referida no item precedente, caso não atendida a correspondente notificação;
9.3. julgar, com fundamento nos arts. 1º, inc. I, 16, inc. II, 17 e 23, inc. II, da Lei 8.443/1992 c/c os arts. 1º, inc. I, 208 e 214, inc. II, do Regimento Interno/TCU, regulares com ressalva as contas da responsável sra. Edila Ferreira Duarte Monteiro, Superintendente Regional da SR 01/Incra no período de 30/5 a 31/12/2016, dando-lhe quitação;
9.4. julgar, com fundamento nos arts. 1º, inc. I, 16, inc. I, 17 e 23, inc. I, da Lei 8.443/1992 c/c os arts. 1º, inc. I, 207 e 214, inc. I, do Regimento Interno/TCU, regulares as contas dos responsáveis srs. Breno Mazzinghy Macedo, então Chefe Substituto da Divisão de Ordenamento e Estrutura Fundiária, Carolina dos Santos Araújo, então Chefe da Divisão de Ordenamento e Estrutura Fundiária, Élton Carlos Garcez da Silva, então Chefe Substituto da Divisão de Desenvolvimento, Francy Mary Fernandes da Silva Costa, então Chefe da Divisão de Desenvolvimento, Lucilene Cunha Pastana Mota, então Chefe Substituta da Divisão de Administração, Luiz Carlos Silva de Oliveira, então Chefe da Divisão de Administração, e Raimundo Juarez Pantoja de Oliveira, então Chefe Substituto da Divisão de Obtenção e Implantação de Projetos, dando-lhes quitação plena;
9.5. dar ciência à Superintendência Regional no Pará do Instituto Nacional de Colonização e Reforma Agrária (SR 01/Incra) acerca das seguintes constatações no exame das contas anuais da entidade do exercício de 2016, a fim de que providências sejam adotadas com vistas a evitar novas ocorrências da espécie:
9.5.1. ausência dos registros pertinentes nos sistemas Siafi e Siconv acerca dos atos de convênios celebrados, em afronta ao art. 5º, § 1º, da Instrução Normativa STN 1/1997 e ao art. 91 da Portaria Interministerial 507/2011;
9.5.2. ausência de adoção de providências para instauração de tomada de contas especial relativa a 48 convênios sob gestão da SR-01/Incra, em afronta ao art. 76 da Portaria Interministerial 507/2011 e ao art. 8º da Lei 8.443/1992;
9.5.3. não utilização do Sistema de Gestão de Processos Disciplinares (CGU-PAD) , em afronta à Portaria CGU 1.043/2007 e à Portaria Incra 290/2008;
9.5.4. omissão na apuração de denúncias e sobrestamento indevido de procedimentos administrativos disciplinares, ensejando, inclusive, a prescrição da pretensão punitiva da Administração em alguns dos processos, em afronta ao art. 143 da Lei 8.112/1990 e aos arts. 5º e 24 da Portaria Incra 191/2009;
9.6. recomendar à Superintendência Regional no Pará do Instituto Nacional de Colonização e Reforma Agrária (SR 01/Incra) que consolide e gerencie as informações obtidas durante os trabalhos de supervisão ocupacional, de forma a efetivamente acompanhar o desenvolvimento dos projetos de assentamentos e a solução dos problemas identificados pelas equipes em campo, produzindo informações confiáveis e tempestivas sobre a efetividade do Programa Nacional de Reforma Agrária;
9.7.	remeter cópia deste Acórdão à Procuradoria da República no Estado o Pará, à Superintendência Regional no Pará do Instituto Nacional de Colonização e Reforma Agrária (SR 01/Incra) e aos responsáveis.

Prestação de Contas da Superintendência Regional do Incra em Belém/PA relativa ao Exercício Financeiro de 2016.

Primeira Câmara

Superintendência Regional no Pará do Instituto Nacional de Colonização e Reforma Agrária (SR 01/Incra).

3.	Responsáveis: Breno Mazzinghy Macedo, CPF XXX.429.322-XX; Carolina dos Santos Araújo, CPF XXX.529.412-XX; Edila Ferreira Duarte Monteiro, CPF XXX.713.902-XX; Élton Carlos Garcez da Silva, CPF XXX.210.182-XX; Francy Mary Fernandes da Silva Costa, CPF XXX.858.732-XX; Lucilene Cunha Pastana Mota, CPF XXX.170.902-XX; Luiz Carlos Silva de Oliveira, CPF XXX.101.742-XX; Nazareno de Souza Santos, CPF XXX.155.682-XX; Raimundo Juarez Pantoja de Oliveira, CPF XXX.579.002-XX.

13.1. Ministros presentes: Walton Alencar Rodrigues (Presidente), Benjamin Zymler, Bruno Dantas e Vital do Rêgo.
13.2. Ministros-Substitutos presentes: Augusto Sherman Cavalcanti (Relator) e Weder de Oliveira.

AUGUSTO SHERMAN

Cuidam os autos de Prestação de Contas da Superintendência Regional no Pará do Instituto Nacional de Colonização e Reforma Agrária (SR 01/Incra) , referente ao exercício de 2016, organizada de forma individual, nos termos da classificação constante do art. 5º da Instrução Normativa TCU 63/2010.
2.	No que se refere ao conteúdo deste feito, às medidas saneadoras e análises levadas a efeito, assim como quanto às conclusões e propostas de encaminhamento apresentadas pela área técnica desta Casa, adoto como relatório a instrução constante da peça 22, a qual contou com concordância do Diretor da Área (peça 23) e do Secretário de Controle Externo da Secex-PA (peça 24) , passando a transcrevê-la, com os eventuais ajustes de forma julgados pertinentes:
"I.	INTRODUÇÃO
1. Cuidam os autos de processo de contas anuais da Superintendência Regional do Instituto Nacional de Colonização e Reforma Agrária em Belém/PA - SR 01/Incra relativo ao exercício de 2016 (anexo I da DN TCU 156/2016) .
2. O processo de contas foi organizado de forma individual, conforme classificação constante do art. 5º da Instrução Normativa - TCU 63/2010.
II.	HISTÓRICO
3. Na instrução inicial (peça 10) , analisando-se os documentos nos autos, concluiu-se pela necessidade de ouvir em audiência o Sr. Nazareno de Souza Santos, superintendente da SR-01/Incra de 1/1/2016 a 29/5/2016, e Sra. Edila Ferreira Duarte Monteiro, superintendente da SR-01/Incra de 30/5/2016 a 31/12/2016 em razão das seguintes condutas ilícitas:
a) não adotar providências para instauração de TCE relativa a 48 convênios sob gestão da SR-01/Incra, sendo dezesseis sem apresentação de prestação de contas (número convênio/ano de fim de vigência: 708914/2015, 738825/2013, 738829/2013, 738842/2013, 738844/2013, 738845/2013, 743993/2012, 744678/2013, 756551/2013, 756552/2013, 756553/2013, 756554/2013, 770670/2014, 770833/2013, 797304/2014, 797305/2014) , oito com apresentação de prestação de contas incompleta (número convênio/ano de fim de vigência: 708934/2010, 756555/2012, 756560/2012, 756571/2012, 762504/2016, 762506/2015, 778139/2015, 778146/2014) , e 24 com prestação de contas rejeitada e sem instauração do respectivo processo de TCE (número convênio/ano de fim de vigência: 424600/2003, 435447/2003, 510520/2007, 510771/2008, 513495/2007, 516680/2008, 518830/2007, 539431/2006, 601675/2008, 601682/2010, 601685/2010, 652825/2010, 708819/2011, 708838/2011, 708842/2012, 708845/2012, 708853/2011, 715451/2011, 716158/2011, 724196/2011, 724459/2010, 724467/2011, 738823/2013, 741210/2012) (dispositivos violados: artigos 5º, inciso II, alínea 'h', 72, § 3º, 76, da Portaria Interministerial 507/2011) ;
b) não prover recursos físicos e humanos adequados para a realização das ações correcionais da SR-01/Incra (dispositivos violados: art. 132, inciso XIV, do Regimento Interno do Incra - Portaria 20/2009, c/c o art. 5º da Portaria Incra 191/2009) ;
c) não dar andamento aos 67 processos disciplinares listados à peça 4, p. 34-36, resultando inclusive na prescrição de vinte processos (dispositivos violados: artigos 142 e 143 da Lei 8.112/1990) .
4. Em cumprimento ao pronunciamento da unidade (peça 12) foi efetivada a audiência dos responsáveis.
5. A audiência do Sr. Nazareno de Souza Santos foi efetivada mediante o Ofício 776/2018-TCU/Secex-PA, de 14/5/2018, conforme aviso de recebimento de 1/6/2018 (peças 14 e 15) . As suas razões foram apresentadas em 15/6/2018 e constam à peça 17, p. 1, acompanhada dos documentos de peça 17, p. 2-32.
6. A audiência da Sra. Edila Ferreira Duarte Monteiro foi efetivada mediante o Oficio 777/2018-TCU/Secex-PA, de 14/5/2018, conforme aviso de recebimento de 1/6/2018 (peças 13 e 16) . A responsável solicitou prorrogação do prazo para apresentação das suas razões de justificativa, sendo-lhe concedido esse pedido (peças 18 e 19) . As suas razões foram apresentadas em 28/6/2018 e constam à peça 20, p. 1, acompanhada dos documentos de peça 20, p. 2-44.
III. EXAME TÉCNICO
III.1. Quanto às razões de justificativa da Sra. Edila Ferreira Duarte Monteiro
1)	Não adotar providências para instauração de TCE relativa a 48 convênios sob gestão da SR-01/Incra, sendo dezesseis sem apresentação de prestação de contas (número convênio/ano de fim de vigência: 708914/2015, 738825/2013, 738829/2013, 738842/2013, 738844/2013, 738845/2013, 743993/2012, 744678/2013, 756551/2013, 756552/2013, 756553/2013, 756554/2013, 770670/2014, 770833/2013, 797304/2014, 797305/2014) , oito com apresentação de prestação de contas incompleta (número convênio/ano de fim de vigência: 708934/2010, 756555/2012, 756560/2012, 756571/2012, 762504/2016, 762506/2015, 778139/2015, 778146/2014) , e 24 com prestação de contas rejeitada e sem instauração do respectivo processo de TCE (número convênio/ano de fim de vigência: 424600/2003, 435447/2003, 510520/2007, 510771/2008, 513495/2007, 516680/2008, 518830/2007, 539431/2006, 601675/2008, 601682/2010, 601685/2010, 652825/2010, 708819/2011, 708838/2011, 708842/2012, 708845/2012, 708853/2011, 715451/2011, 716158/2011, 724196/2011, 724459/2010, 724467/2011, 738823/2013, 741210/2012) (dispositivos violados: artigos 5º, inciso II, alínea 'h', 72, § 3º, 76, da Portaria Interministerial 507/2011) .
7. A responsável lista as providências adotadas em relação aos 48 convênios referidos acima:
a) Dos dezesseis convênios cujas contas não haviam sido prestadas: já houve instauração de TCE relativa a nove convênios com encaminhamento aos órgãos de controle; e as prestações de contas de sete convênios estão em processo de análise pelo setor competente da SR-01/Incra (vide Anexo 01 à peça 20, p. 2, 39) ;
b) Dos oito convênios cujas contas estavam incompletas: já houve instauração de TCE relativa a dois convênios com encaminhamento aos órgãos de controle; um convênio teve sua prestação de contas aprovada; e as prestações de contas de cinco convênios estão em processo de análise pelo setor competente da SR-01/Incra (vide Anexo 02 à peça 20, p. 2, 40) ;
c) Dos 24 convênios cujas contas foram rejeitas e não havia TCE instaurada: já houve instauração de TCE relativa a nove convênios com encaminhamento aos órgãos de controle; dois foram encaminhados ao setor jurídico da SR-01/Incra para ajuizamento devido ao valor ser inferior ao mínimo exigido para instauração de TCE; três tiveram sua prestação de contas aprovada; e as prestações de contas de dez convênios estão em processo de análise pelo setor competente da SR-01/Incra (vide Anexo 03 à peça 20, p. 2, 41) .
8. Além disso, a SR-01/Incra realizou, via Acordo de Cooperação Técnica firmado entre o Incra e o Ministério do Planejamento, Desenvolvimento e Gestão, capacitação de servidores da autarquia fundiária que 'teve como principal objetivo ampliar e atualizar o conhecimento dos participantes sobre legislação e normas técnicas para maior eficácia na gestão de processos gerenciados por meio do Sistema de Convênios do governo federal (SICONV) '.
9. Tendo em vista que estão sendo tomadas providências para o saneamento dos 48 convênios discriminados acima, sendo que já houve instauração TCE relativa a vinte convênios, propõe-se acatar as razões de justificativa da responsável quanto a este item de audiência.
2)	Não prover recursos físicos e humanos adequados para a realização das ações correcionais da SR-01/Incra (dispositivos violados: art. 132, inciso XIV, do Regimento Interno do Incra - Portaria 20/2009, c/c o art. 5º da Portaria Incra 191/2009) .
10. A responsável argumenta que:
'Para a realização efetiva e correta de um Processo Administrativo Disciplinar (PAD) , que não implique em sua nulidade, necessário ter mão de obra que esteja qualificada e atualizada para agir em conformidade com o que determina a Lei nº 9.784/1999 e a Lei nº 8.112/1990 (em especial os artigos 116 a 142) .
O panorama do INCRA hoje é o da redução significativa em seus quadros funcionais, seja por aposentadoria ou mesmo posse em outro cargo inacumulável, impactando diretamente na condução das diversas atividades de competência da instituição. Pesquisando junto ao setor de recursos humanos da SR-01, verificamos que em 2006 a superintendência do INCRA no Pará (SR-01) dispunha de 266 servidores, em 2015 este número reduziu para 205 e em 2018 em torno de 180 servidores estão na ativa. No presente momento, o quadro efetivo do INCRA na SR-01 tem pelo menos 50% dos servidores aptos a pedir aposentadoria.
A SR-01 comunicou à direção nacional do INCRA a carência de pessoal qualificado para atender as demandas dos processos disciplinares (Memorando nº 29/2016/INCRA/SR-01/G, de 14/04/2016; Memorando nº 78/2016/INCRA/SR-01/G, de 22/08/2016, o último anexo) , tendo como resposta os Memorandos nº 156/2016/GABT-1/INCRA, de 26/4/2016, nº 460/2016/GABT-1/INCRA, de 15/09/2016 (em anexo) , informando não poder auxiliar [...]'.
11. Além de se verificar no relato da responsável a redução significativa do total de servidores ativos da SR-01/Incra nos últimos doze anos, também se depreende da leitura dos referidos memorandos 156/2016/GABT-1, de 26/4/2016, e 460/2016-GABT-1, de 15/9/2016 (peça 20, p. 6, 8) , que a própria direção nacional do Incra está com carência de pessoal para integrar comissão disciplinar.
12. Quanto à ausência de recursos físicos para a realização das ações correcionais da SR-01/Incra, a responsável argumenta que:
'[...] o órgão proveu sala e equipamentos necessários para funcionamento do setor que se denominava SISPAD (o sistema suspenso pelo Memorando nº 217/2016-GABT-1-Circular) , também efetuando aporte de servidores para o trabalho, o qual era vinculado ao Gabinete da Superintendência. Anteriormente à suspensão, os servidores responsáveis pelo SISPAD faziam o lançamento de dados referentes aos processos administrativos disciplinares neste sistema [...].
A criação da Corregedoria do órgão em 2017 através do Decreto nº 8.955/2017 e inserida no novo Regimento Interno do INCRA (aprovado pela Portaria nº 338/2018) , veio preencher uma lacuna no sentido da estruturação dos procedimentos de correção. Em tese, poderia auxiliar na logística necessária para execução de processos disciplinares no âmbito das Superintendências. Mas a Corregedoria Geral do INCRA não possui correspondente nas regionais, pois o SISPAD foi suprimido na nova Estrutura Regimental do órgão, ainda que se tenha mantido a estrutura do serviço na SR-01'.
13. Verifica-se que a SR-01/Incra proveu recursos físicos para o funcionamento do Sistema de Acompanhamento de Procedimentos Disciplinares, porém tal sistema foi suspenso pela direção nacional do Incra e, além disso, a corregedoria recentemente criada no órgão central não possui correspondência nas superintendências regionais.
14. Nesse sentido, propõe-se acatar as razões de justificativa da responsável quanto a este item de audiência.
3) Não dar andamento aos 67 processos disciplinares listados à peça 4, p. 34-36, resultando inclusive na prescrição de vinte processos (dispositivos violados: artigos 142 e 143 da Lei 8.112/1990) .
15. A responsável argumenta que o presente item tem relação direta com o item anterior e reitera ainda que:
'Não possuímos uma força de trabalho em número suficiente e com a qualificação/capacitação necessária para atender as demandas de processos disciplinares da Superintendência Regional (SR-01) . Mesmo as ações vinculadas ao programa de reforma agrária, que é missão institucional do INCRA, carecem de servidores para executá-las, pois o último concurso público ocorreu somente em 2010'.
16. Acrescenta que:
'[...] mesmo com todas as dificuldades que já relacionamos no texto, a SR-01 conseguiu promover a instauração de 02 comissões de sindicância de cunho investigativo [...]. A comissão que trabalhou no processo nº 54000.000702/2013-45 realizou o levantamento de 32 convênios, que totalizavam o valor de R$ 48.117.651,22.
17. Nesse sentido, propõe-se acatar as razões de justificativa da responsável quanto a este item de audiência.
III.2. Quanto às razões de justificativa do Sr. Nazareno de Souza Santos
1) Não adotar providências para instauração de TCE relativa a 48 convênios sob gestão da SR-01/Incra, sendo dezesseis sem apresentação de prestação de contas (número convênio/ano de fim de vigência: 708914/2015, 738825/2013, 738829/2013, 738842/2013, 738844/2013, 738845/2013, 743993/2012, 744678/2013, 756551/2013, 756552/2013, 756553/2013, 756554/2013, 770670/2014, 770833/2013, 797304/2014, 797305/2014) , oito com apresentação de prestação de contas incompleta (número convênio/ano de fim de vigência: 708934/2010, 756555/2012, 756560/2012, 756571/2012, 762504/2016, 762506/2015, 778139/2015, 778146/2014) , e 24 com prestação de contas rejeitada e sem instauração do respectivo processo de TCE (número convênio/ano de fim de vigência: 424600/2003, 435447/2003, 510520/2007, 510771/2008, 513495/2007, 516680/2008, 518830/2007, 539431/2006, 601675/2008, 601682/2010, 601685/2010, 652825/2010, 708819/2011, 708838/2011, 708842/2012, 708845/2012, 708853/2011, 715451/2011, 716158/2011, 724196/2011, 724459/2010, 724467/2011, 738823/2013, 741210/2012) (dispositivos violados: artigos 5º, inciso II, alínea 'h', 72, § 3º, 76, da Portaria Interministerial 507/2011) .
2) Não prover recursos físicos e humanos adequados para a realização das ações correcionais da SR-01/Incra (dispositivos violados: art. 132, inciso XIV, do Regimento Interno do Incra - Portaria 20/2009, c/c o art. 5º da Portaria Incra 191/2009) .
3) Não dar andamento aos 67 processos disciplinares listados à peça 4, p. 34-36, resultando inclusive na prescrição de vinte processos (dispositivos violados: artigos 142 e 143 da Lei 8.112/1990) .
18. O responsável apenas apresentou documentos esparsos, ou seja, não apresentou propriamente suas razões de justificativa (peça 17) . Entretanto, as razões de justificativa apresentadas pela Sra. Edila Ferreira Duarte Monteiro aproveitam ao Sr. Nazareno de Souza Santos, tendo em vista o caráter objetivo de que se revestem.
19. Nesse sentido, propõe-se acatar as razões de justificativa do responsável quanto a estes três itens de audiência.
CONCLUSÃO
20. Em face da análise promovida na seção anterior desta instrução, propõe-se acolher integralmente as razões de justificativa apresentadas pelo Sr. Nazareno de Souza Santos e pela Sra. Edila Ferreira Duarte Monteiro, uma vez que foram suficientes para elidir as condutas a eles atribuídas.
21. Em instrução anterior (peça 10) , foram identificadas impropriedades relatadas nos tópicos II e IV da seção 'Exame Técnico', para as quais foram formuladas propostas de recomendação e dar ciência, respectivamente. Assim, as propostas a seguir relacionadas devem ser acrescentadas às propostas formuladas nesta instrução:
a) recomendar à SR-01/Incra que consolide e gerencie as informações obtidas durante os trabalhos de supervisão ocupacional, de forma a efetivamente acompanhar o desenvolvimento dos projetos de assentamentos e a solução dos problemas identificados pelas equipes em campo, produzindo informações confiáveis e tempestivas sobre a efetividade do Programa Nacional de Reforma Agrária;
b) dar ciência à SR-01/Incra que a ausência dos registros pertinentes nos sistemas Siafi e Siconv acerca dos atos de convênios celebrados constitui afronta, respectivamente, ao art. 5º, § 1º, da IN STN 1/1997, e ao art. 10, § 2º, da Portaria Interministerial 507/2011.
22. Desse modo, em razão de impropriedades verificadas na instrução anterior (peça 10) , as contas do Sr. Nazareno de Souza Santos e da Sra. Edila Ferreira Duarte Monteiro devem ser julgadas regulares com ressalva, dando-se quitação aos responsáveis.
PROPOSTA DE ENCAMINHAMENTO
23. Diante do exposto, submetemos os autos à consideração superior, propondo ao Tribunal:
a) acatar integralmente as razões de justificativa apresentadas pelo Sr. Nazareno de Souza Santo, CPF XXX.155.682-XX, e pela Sra. Edila Ferreira Duarte Monteiro, CPF XXX.713.902-XX;
b) julgar regulares com ressalva as contas do Sr. Nazareno de Souza Santo, CPF XXX.155.682-XX, e da Sra. Edila Ferreira Duarte Monteiro, CPF XXX.713.902-XX, com fundamento nos artigos 1º, inciso I, 16, inciso II, 18 e 23, inciso II, da Lei 8.443/1992 c/c os artigos 1º, inciso I, 208 e 214, inciso II, do RI/TCU, dando-lhes quitação, em face das falhas apontadas a seguir:
b.1) a SR-01/Incra informou ter realizado em 2016 supervisão ocupacional em cinco projetos de assentamentos, no entanto, em relação aos projetos Rio Jabuti e Rio Acampamento, a Unidade Avançada de Paragominas/PA não apresentou nenhum relatório ou formulário que demonstrasse a realização de supervisão e o quantitativo exato de lotes verificados, embora tenha executado os recursos de diárias e passagens por meio da Nota de Empenho 2016NE000094, no valor de R$ 22.427,16; 
b.2) existiram casos em que a prestação de contas foi apresentada, aprovada ou rejeitada e o status nos sistemas Siafi/Siconv permanecia em 'a comprovar' ou 'aguardando prestação de contas' e casos em que a TCE está em vias de ser instaurada e o status nos sistemas continuava como 'adimplente';
c) julgar regulares as contas dos demais responsáveis à peça 2, com fundamento nos artigos 1º, inciso I, 16, inciso I, 17 e 23, inciso I, da Lei 8.443/1992 c/c os artigos 1º, inciso I, 207 e 214, inciso I, do RI/TCU, dando-lhes quitação plena;
d) dar ciência à Superintendência Regional do Instituto Nacional de Colonização e Reforma Agrária em Belém/PA - SR 01/Incra que a ausência dos registros pertinentes nos sistemas Siafi e Siconv acerca dos atos de convênios celebrados constitui afronta, respectivamente, ao art. 5º, § 1º, da IN STN 1/1997, e ao art. 10, § 2º, da Portaria Interministerial 507/2011;
e) recomendar à Superintendência Regional do Instituto Nacional de Colonização e Reforma Agrária em Belém/PA - SR 01/Incra que consolide e gerencie as informações obtidas durante os trabalhos de supervisão ocupacional, de forma a efetivamente acompanhar o desenvolvimento dos projetos de assentamentos e a solução dos problemas identificados pelas equipes em campo, produzindo informações confiáveis e tempestivas sobre a efetividade do Programa Nacional de Reforma Agrária;
f) dar ciência do acórdão que vier a ser proferido, assim como do relatório e do voto que o fundamentarem, à Superintendência Regional do Instituto Nacional de Colonização e Reforma Agrária em Belém/PA - SR 01/Incra.'
3.	Em seu pronunciamento regimental, o Ministério Público junto a esta Casa, neste ato representado pelo Procurador Júlio Marcelo de Oliveira, ao divergir parcialmente da unidade técnica, manifestou-se nos seguintes termos (peça 25, fls. 2/6) :
'II
O Ministério Público de Contas diverge parcialmente da proposta de encaminhamento apresentada pela unidade técnica, pelos motivos que passa a expor.
No que se refere à primeira irregularidade descrita nos ofícios de audiência, concernente à ausência de adoção de providências para instauração de tomada de contas especial relativa a 48 convênios, entende-se que as razões de justificativa apresentadas pelo sr. Nazareno de Souza Santos devem ser rejeitadas, acolhendo-se parcialmente as razões de justificativa apresentadas pela sua sucessora no cargo de superintendente regional, a sra. Edila Ferreira Duarte Monteiro.
Inicialmente, cumpre rememorar que as irregularidades afetas à gestão de transferências voluntárias na SR-01/Incra vêm sendo apontadas pelo TCU desde as contas de 2007, a teor do item 9.3 do Acórdão 4788/2011-TCU-Segunda Câmara (TC Processo 021.037/2008-8) :
'9.3. dar ciência à Superintendência Regional do Incra no Estado do Pará acerca das seguintes ocorrências, identificadas na presente prestação de contas:
9.3.1. contabilização incorreta de convênios no Sistema Siafi, com lançamentos do tipo 'a liberar', 'a comprovar', ou 'a aprovar', mesmo em ajustes com vigência expirada;'
Nas contas de 2009, o TCU, mediante o Acórdão 1415/2014-TCU-Primeira Câmara (TC Processo 021.813/2010-8) , decidiu:
'9.4. cientificar a Superintendência Regional do Instituto Nacional de Colonização e Reforma Agrária no Estado do Pará (SR (01) PA) que os procedimentos de controle e acompanhamento das transferências voluntárias devem ser aprimorados, de modo a evitar a manutenção de registros no Siafi de convênios com prazo de vigência expirado nas contas 'a aprovar' ou 'a comprovar';
9.5. informar à Superintendência Regional do Instituto Nacional de Colonização e Reforma Agrária no Estado do Pará (SR (01) PA) que o não cumprimento da determinação exarada no item 9.3, bem como a recorrência de impropriedades que tenham sido cientificadas à unidade jurisdicionada, poderá dar ensejo à responsabilização dos dirigentes máximos da entidade;'
Nas contas de 2010, o Tribunal julgou regulares com ressalva as contas do então superintendente regional, em razão das seguintes irregularidades, a maioria delas atinente à área de convênios (instrução que fundamentou o Acórdão 5657/2014-TCU-Primeira Câmara, TC Processo 029.182/2011-5) :
' (...) insuficiência de controles e morosidade do Incra/SR-01 na identificação de situações e providências adotadas no convênio SIAFI 626348/2008 celebrado com o Iterpa (aditamento do convênio após encerramento da sua vigência, execução do objeto após o término da vigência do convênio, ausência de fiscalização e acompanhamento do convênio e ausência da apresentação da prestação de contas) ; insuficiência de controles e morosidade do Incra/SR-01 na identificação de situações e providências adotadas no convênio SIAFI 651539/2008 celebrado com a Emater (omissão do dever de prestar contas e ausência de comprovação da execução do objeto do convênio) ; ausência de comprovação pela Entidade da utilidade dos indicadores institucionais; fragilidades nos controles internos relativos à área de convênios; não atendimento às exigências dos artigos 11 e 25 da Lei Complementar 101, de 4 de maio de 2000 na celebração de 18 convênios; reiteradas falhas na instrução processual de processos de convênios; ausência de procedimento adequado de controle e acompanhamento das transferências concedidas; atuação ineficiente, insuficiente e intempestiva do Incra SR 01 na análise das prestações de contas de 45 transferências voluntárias apresentadas; falta de atualização no Siasg, de valores referentes a 11 contratos registrados no referido sistema, no montante de R$ 2.845.055,28;  ausência de registro no Siasg de um contrato firmado em 2010 no valor total de R$ 200.000,00 e falta de atualização no Sinconv, de valores desembolsados referentes a 4 convênios, no montante de R$ 1.326.367,72;'
Ante a persistência de irregularidades semelhantes nos anos posteriores, as contas dos superintendentes regionais da SR-01/Incra relativas aos exercícios de 2011, 2012, 2013 e 2014 foram julgadas irregulares, com aplicação de multa, nos termos dos Acórdão 4204/2016-TCU-Segunda Câmara (TC Processo 028.886/2012-7) , 8962/2016 - 2ª Câmara (TC Processo 021.461/2013-9) , 1522/2018 - 1ª Câmara (TC Processo 019.262/2004-0) e 10123/2018 - 1ª Câmara (TC Processo 027.873/2015-3) .
Nas presentes contas, relativas ao exercício de 2016, novamente foram detectadas fragilidades na gestão de convênios, notadamente a falta de instauração de TCE relativa a 48 convênios sem prestação de contas, com prestação de contas incompleta ou com prestação de contas rejeitada, cujo valor total ultrapassou R$ 42 milhões (peça 4, pp. 15/6) .
Para uma parte desses convênios, foram comprovados, nas razões de justificativa apresentadas em junho/2018, a posterior instauração de TCE (ocorrida em 2017 ou 2018) , a aprovação da respectiva prestação de contas ou o encaminhamento ao setor jurídico da SR-01 para ajuizamento de ação em razão de o valor do dano ser inferior ao mínimo exigido para instauração de TCE (peça 20, pp. 39/41) .
Todavia, como informado nas razões de justificativa, os convênios restantes ainda estavam em processo de análise das respectivas prestações de contas, muito embora suas vigências tenham expirado entre os anos de 2006 e 2016 (convênios 510520, 510771, 516680, 518830, 539431, 601682, 601685, 708819, 708838, 708914, 724459, 738845, 743993, 744678, 756551, 756552, 756553, 756555, 756560, 756571, 762504, 762506, 770670, 770833, 797304, 797305) . Quanto a tais convênios, não foi apresentado nenhum cronograma para a finalização das análises por parte da SR-01/Incra.
Cabe registrar que, a teor do art. 76 da Portaria Interministerial 507/2011, a prestação de contas final dos convênios deveria ser analisada no prazo de 90 dias contados do seu recebimento. E, a teor do art. 64 da Portaria Interministerial 424/2016, que entrou em vigor em 2/1/2017, esse prazo passou a ser de 1 ano, prorrogável, no máximo, por mais 1 ano, desde que por motivo devidamente justificado.
Não obstante o descumprimento do art. 76 da Portaria Interministerial 507/2011, é preciso reconhecer que, no segundo semestre de 2016, já na gestão da sra. Edila Ferreira Duarte Monteiro, foram tomadas providências visando à redução do estoque de processos de convênios pendentes de análise, conforme relatado pela Secretaria de Controle Interno no Relatório de Auditoria Anual de Contas (peça 4, p. 15) :
'39. Durante o segundo semestre do exercício de 2016, diante da carência de recursos humanos qualificados para comporem Comissões de TCE, a Unidade buscou junto à Diretoria de Gestão Administrativa do Incra Sede apoio para solução do passivo de convênios. Foi designada Comissão de Tomada de Contas Especial, por meio das Portarias INCRA/SR (01) nº s 58, 59 ,60 ,61, 62 e 63/2016, de 21 de setembro de 2016, objetivando apurar eventuais responsabilidades administrativas e civis, notificar os responsáveis e instaurar TCEs. Como resultado, 17 convênios tiveram a respectiva TCE instaurada ou retomada e 7 estão aguardando a conclusão das peças técnicas para finalizar a análise da prestação de contas.'
Embora insuficientes para sanear completamente a irregularidade, entende-se que as providências adotadas pela sra. Edila ainda no exercício de 2016 servem como atenuantes na sua conduta, devendo a ocorrência ser objeto apenas de ressalva às suas contas.
Situação distinta é a do sr. Nazareno de Souza Santos, que ocupou o cargo de superintendente regional de 17/8/2013 até 29/5/2016. Ao contrário das sra. Edila, esse responsável não demonstrou ter tomado medidas efetivas para sanear irregularidades que já haviam sido apontadas pelo controle interno e pelo TCU em exercícios anteriores. Cumpre, pois, rejeitar as razões de justificativa apresentadas por esse responsável.
Assim, à semelhança do que foi decidido por esta Corte de Contas no Acórdão 10123/2018-TCU-Primeira Câmara (TC Processo 027.873/2015-3 - contas de 2014) , propõe-se julgar irregulares as contas do sr. Nazareno de Souza Santos, com aplicação da multa do art. 58, I, da Lei 8.443/1992.
No que tange à segunda e à terceira irregularidades descritas nos ofícios de audiência, concernentes ao setor de correição da SR-01/Incra, ao ver do MP de Contas, não merecem ser acolhidas as razões de justificativa apresentadas pelos responsáveis, ao contrário do proposto pela unidade técnica.
Ao auditar a unidade jurisdicionada em março/2017, a Secretaria de Controle Interno verificou falhas generalizadas na área de correição, a começar pela ausência de estrutura física adequada e pela insuficiência de recursos humanos, passando pela ausência de registros no Sistema de Gestão de Processos Disciplinares (CGU-PAD) , e culminando no represamento da apuração de denúncias e na prescrição de procedimentos disciplinares (peça 4, pp. 18/25) .
Nesse sentido, verificou-se que, no exercício de 2016, havia apenas um servidor designado para atuar no setor de correição, denominado internamente de SISPAD e vinculado ao gabinete do superintendente, mas que não possuía estrutura física adequada nem existia formalmente no organograma da unidade jurisdicionada.
Verificou-se, também, que os procedimentos administrativos instaurados ou a instaurar no exercício de 2016 não foram cadastrados nem atualizados no CGU-PAD, cuja alimentação é obrigatória por força da Portaria CGU 1.043/2007 e da Portaria Incra 290/2008. Contribuiu para essa ocorrência o fato de que a unidade não possuía nenhum servidor com senha de acesso àquele sistema, apesar de Ordem de Serviço/Incra/SR-01/G 33/2015, de 18/5/2015, ter designado dois servidores para atuarem como gestores/alimentadores do CGU-PAD.
Mas as ocorrências mais relevantes verificadas pelo controle interno foram a omissão na apuração de denúncias recebidas em 2016 e em exercícios anteriores, bem como o sobrestamento indevido de procedimentos disciplinares instaurados. Com efeito, apurou-se que a unidade possuía, em 2016, 67 processos represados (lista à peça 4, pp. 34/6) , dos quais 20 já estavam prescritos. Ademais, apesar de terem sido instaurados, em 2016, 3 sindicâncias e 1 processo administrativo disciplinar (PAD) , as comissões designadas não chegaram a iniciar seus trabalhos, pois seus membros alegaram suspeição e impedimentos profissionais (peça 4, p. 22) . Ressalte-se que, nas 3 sindicâncias instauradas, operou-se a prescrição da pretensão punitiva da Administração no próprio exercício de 2016 (peça 4, p. 25) .
As justificativas apresentadas pela sra. Edila para as ocorrências centraram-se, basicamente, na carência de pessoal capacitado para atuar nos procedimentos administrativos disciplinares. Tais justificativas, porém, não são suficientes para elidir as irregularidades, pois, de acordo com informações prestadas pela própria unidade ao controle interno, existiam ao menos dez servidores treinados ou com experiência na matéria disciplinar (peça 4, pp. 31/2) . Ademais, cabe ao gestor da unidade administrar sua força de pessoal de acordo com as necessidades da Administração e com as exigências da lei.
Saliente-se que, nos termos do art. 143 da Lei 8.112/1990, 'a autoridade que tiver ciência de irregularidade no serviço público é obrigada a promover a sua apuração imediata, mediante sindicância ou processo administrativo disciplinar, assegurada ao acusado ampla defesa' (grifou-se) .
Já o Regimento Interno do Incra vigente à época, aprovado pela Portaria MDA 20/2009, dispõe incumbir aos superintendentes regionais 'instaurar procedimentos disciplinares e aplicar penas de advertência e de suspensão de até quinze dias, segundo sua área de atuação' (art. 132, XIV) .
A Portaria Incra 191/2009, por sua vez, preceitua que (grifou-se) :
'Art. 5º Compete ao Chefe de Gabinete da Presidência do INCRA, Procurador-Chefe da Procuradoria Federal Especializada junto ao INCRA, Diretores de Gestão Administrativa, de Gestão Estratégica, de Ordenamento da Estrutura Fundiária, de Obtenção de Terras e Implantação de Projetos de Assentamento, de Desenvolvimento de Projetos de Assentamento, e aos Superintendentes Regionais, instaurar e julgar procedimentos disciplinares, com o objetivo de apurar as irregularidades ocorridas no âmbito de suas respectivas áreas de atuação, conforme o disposto no Regimento Interno desta Autarquia.
 (...) 
Art. 24. As Comissões de Sindicância e de Processo Administrativo Disciplinar serão instauradas mediante portaria editada pela autoridade administrativa competente, respeitando-se a alçada de competência definida no Regimento Interno do INCRA e nesta norma.
Parágrafo único. A designação para compor Comissão de Processo Administrativo Disciplinar ou de Sindicância, considerando os deveres e proibições previstas nos arts. 116 e 117 da Lei nº 8.112/1990, é irrecusável pelo servidor indicado e/ou seu chefe imediato, salvo escusa legal devidamente justificada e acatada pela autoridade competente.'
Sendo assim, é obrigação do superintendente regional instaurar procedimentos disciplinares e designar os membros das respectivas comissões. Tal designação não pode ser recusada pelo servidor, exceto escusa legal devidamente justificada e acatada pelo superintendente, caso em que novo servidor deverá ser designado para o mister. O que não se pode admitir é que, sob alegações genéricas de impedimento ou suspeição por parte de membros das comissões, os procedimentos administrativos fiquem completamente paralisados, ensejando, inclusive, a prescrição.
O que se verifica no caso em apreço é que não houve, por parte dos dirigentes da SR-01/Incra, o devido empenho em, pelo menos, reduzir o estoque de procedimentos disciplinares a serem instaurados e julgados, que se acumulava desde exercícios anteriores.
Não obstante as irregularidades relacionadas ao setor de correição não terem sido elididas pelas razões de justificativa apresentadas, entende-se que, no contexto da gestão anual, não são graves o suficiente para ensejar a irregularidade das contas dos responsáveis, embora devam ser objeto de ressalva às contas da sra. Edila.
Por fim, quanto à proposta de dar ciência, contida na alínea 'd' da proposta de encaminhamento formulada pela unidade técnica, cabem alguns ajustes e acréscimos, nos termos sugeridos abaixo.
III
Ante o exposto, o Ministério Público de Contas manifesta-se no sentido de o Tribunal:
a) julgar irregulares as contas do sr. Nazareno de Souza Santos, com fundamento no art. 16, III, 'b', da Lei 8.443/1992, aplicando-lhe a multa do art. 58, I, da mesma lei;
b) julgar regulares com ressalva as contas da sra. Edila Ferreira Duarte Monteiro, com fundamento no art. 16, II, da Lei 8.443/1992, dando-lhe quitação;
c) julgar regulares as contas dos demais agentes listados no rol de responsáveis (peça 2) , com fundamento no art. 16, I, da Lei 8.443/1992, dando-lhes quitação plena; 
d) dar ciência à Superintendência Regional do Instituto Nacional de Colonização e Reforma Agrária em Belém/PA (SR-01/Incra) das seguintes ocorrências verificadas no exercício de 2016, para que não se repitam nos próximos exercícios:
d.1) ausência dos registros pertinentes nos sistemas Siafi e Siconv acerca dos atos de convênios celebrados, em afronta ao art. 5º, § 1º, da Instrução Normativa STN 1/1997 e ao art. 91 da Portaria Interministerial 507/2011;
d.2) ausência de adoção de providências para instauração de tomada de contas especial relativa a 48 convênios sob gestão da SR-01/Incra, em afronta ao art. 76 da Portaria Interministerial 507/2011 e ao art. 8º da Lei 8.443/1992;
d.3) não utilização do Sistema de Gestão de Processos Disciplinares (CGU-PAD) , em afronta à Portaria CGU 1.043/2007 e à Portaria Incra 290/2008;
d.4) omissão na apuração de denúncias e sobrestamento indevido de procedimentos administrativos disciplinares, ensejando, inclusive, a prescrição da pretensão punitiva da Administração em alguns dos processos, em afronta ao art. 143 da Lei 8.112/1990 e aos arts. 5º e 24 da Portaria Incra 191/2009;
e) recomendar à Superintendência Regional do Instituto Nacional de Colonização e Reforma Agrária em Belém/PA (SR-01/Incra) que consolide e gerencie as informações obtidas durante os trabalhos de supervisão ocupacional, de forma a efetivamente acompanhar o desenvolvimento dos projetos de assentamentos e a solução dos problemas identificados pelas equipes em campo, produzindo informações confiáveis e tempestivas sobre a efetividade do Programa Nacional de Reforma Agrária;
f) dar ciência da deliberação que vier a ser proferida à SR-01/Incra."
É o relatório.

não há.

Procurador Júlio Marcelo de Oliveira.

PRESTAÇÃO DE CONTAS ANUAIS - EXERCÍCIO DE 2016. NÃO ADOÇÃO DE PROVIDÊNCIAS PARA INSTAURAÇÃO DE CONVÊNIOS SOB A GESTÃO DO INCRA - SR 01. NÃO PROVIMENTO DE RECURSOS FÍSICOS E HUMANOS ADEQUADOS PARA A REALIZAÇÃO DE AÇÕES CORRECIONAIS. INAÇÃO PARA O ADEQUADO ANDAMENTO DE PROCESSOS DISCIPLINARES, RESULTANDO, INCLUSIVE, NA PRESCRIÇÃO DE VINTE DELES. AUDIÊNCIAS. CONTAS IRREGULARES, COM MULTA, DO SUPERINTENDENTE REGIONAL NO PERÍODO DE 1/1 A 29/5/2016. CONTAS REGULARES COM RESSALVAS PARA A SUPERINTENDENTE REGIONAL NO PERÍODO DE 30/5 A 31/12/2016. CONTAS REGULARES DOS DEMAIS AGENTES. CIÊNCIAS. RECOMENDAÇÃO.

PRESTAÇÃO DE CONTAS (PC)

Trata-se de Prestação de Contas da Superintendência Regional no Pará do Instituto Nacional de Colonização e Reforma Agrária (SR 01/Incra) , referente ao exercício de 2016, organizada de forma individual, nos termos da classificação constante do art. 5º da Instrução Normativa TCU 63/2010.
2.	Do exame inicial das contas em destaque, resultou, por um lado, a identificação de impropriedades (peça 10, fls. 2/5) , para as quais já se havia concluído como providência suficiente o estabelecimento de recomendação e de ciência à SR 01/Incra. De outra parte, no entanto, igualmente foram constatadas irregularidades de maior gravidade a saber, em síntese:
	a) não adoção de providências para instauração de TCE atinentes a convênios sob a gestão da SR 01/Incra;
	b) não provimento de recursos físicos e humanos adequados para a realização de ações correcionais;
	c) inação para o adequado andamento de processos disciplinares, resultando, inclusive, na prescrição de vinte deles.
3.	Em relação a essas ocorrências, a Secex/PA concluiu pela necessidade de realizar as audiências do sr. Nazareno de Souza Santos, Superintendente  Regional  no período de 1º/1 a 29/5/2016, e da sra. Edila  Ferreira Duarte  Monteiro,  superintendente  regional  no  período  de 30/5 a 31/12/2016 (peça 10, fls. 7/8) .
4.	Chamados aos autos em consonância com as disposições regulamentares (peças 13/16) , ambos os responsáveis apresentaram razões de justificativa (peças 17 e 20) .
5.	Conforme consignado pela unidade instrutiva (peça 22, fls. 4) , no entanto, o sr. Nazareno de Souza Santos não chegou, propriamente, a aportar justificativas, limitando-se a meramente apresentar, por meio de ofício singelo (peça 17, fl. 1) , cópias de documentos.
6.	Por sua vez, a sra. Edila Ferreira Duarte Monteiro alegou, em síntese, que:
	a) no que se refere à falta de providências para instauração de TCE:
	a.1) dos 16 convênios cujas contas não haviam sido prestadas, já houve instauração de TCE em relação a 9 e as prestações de contas de 7 estão em processo de análise (peça 20, fls. 2 e 39) ;
	a.2) dos 8 convênios com contas incompletas, já houve instauração de TCE em relação a 2, 1 teve a prestação de contas aprovada e as prestações de contas de 5 estão em processo de análise (peça 20, fls. 2 e 40) ;
	a.3) dos 24 convênios cujas contas haviam sido rejeitadas, já houve instauração de TCE em relação a 9, 2 foram encaminhados para ajuizamento devido ao valor ser inferior ao mínimo exigido para instauração de TCE, 3 tiveram suas prestações de contas aprovadas e as prestações de contas de 10 deles estão em processo de análise (peça 20, fls. 2 e 41) ;
	a.4) a SR 01/Incra realizou, via acordo de cooperação técnica com o Ministério do Planejamento, Desenvolvimento e Gestão, capacitação de servidores na busca de maior eficácia na gestão de processos gerenciados por meio do Sistema de Convênios do Governo Federal (Siconv) (peça 20, fls. 2/3 e 42/43) ;
	b) no que tange ao não provimento de recursos físicos e humanos adequados para a realização de ações correcionais:
	b.1) a SR 01/Incra e o próprio Incra como um todo enfrentariam redução significativa de seus quadros funcionais, reduzindo, assim, a mão de obra qualificada e atualizada para realizar adequadamente os processos administrativos disciplinares (peça 20, fls. 3/4 e 6/8) ;
	b.2) a SR 01/Incra chegou a prover recursos físicos e humanos para o funcionamento do Sistema de Acompanhamento de Procedimentos Disciplinares (Sispad) , porém tal sistema foi suspenso pela direção nacional do Incra e a Corregedoria criada no órgão central ainda não possuiria correspondência nas superintendências regionais (peça 20, fls. 4, e peça 10, fls. 24/27) ;
	c) no que se refere à inação para o adequado andamento de processos disciplinares, resultando, inclusive, na prescrição de vinte deles:
	c.1) assim como alegado em relação ao item anterior, aquela Superintendência Regional não contaria com força de trabalho em número suficiente e com a qualificação/capacitação necessária para atender suas demandas de PADs (peça 20, fls. 4) ;
	c.2) mesmo com tais dificuldades, aquela regional ainda conseguiu instaurar 2 comissões de sindicância de cunho investigativo, sendo uma delas responsável pelo levantamento de 32 convênios, que envolviam o total de R$ 48.117.651,22 (peça 20, fls. 5) .
7.	Na visão da Secex/PA, por um lado, nem mesmo haveria como analisar as razões de justificativas do sr. Nazareno de Souza Santos, dado limitarem-se a documentos esparsos. Por outro, as justificativas da sra. Edila Ferreira Duarte Monteiro deveriam ser acolhidas e, dado seu caráter objetivo, ser aproveitadas também para o sr. Nazareno (peça 22, fls. 2/4) .
8.	Diante desse quadro, a proposta daquela unidade técnica é no sentido de (peça 22, fls. 5/6) :
	a) julgar regulares com ressalva as contas dos srs. Nazareno de Souza Santos e Edila Ferreira Duarte Monteiro, dando-lhes quitação;
	b) julgar regulares as contas dos demais responsáveis constantes do rol à peça 2, dando-lhes quitação plena;
	c) expedir recomendação e ciência à SR 01/Incra.
9.	Em seu pronunciamento regimental, o MP/TCU, neste ato representado pelo Procurador Júlio Marcelo de Oliveira, manifestou divergência parcial em relação ao encaminhamento alvitrado pela unidade instrutiva (peça 25, fls. 2/6) .
10.	A seu ver, no que se refere à primeira irregularidade objeto das audiências, atinente à ausência de adoção de providências para instauração de TCEs relativas a 48 convênios, seu entendimento é por rejeitarem-se as justificativas do sr. Nazareno de Souza Santos e acolher parcialmente aquelas da sra. Edila Ferreira Duarte Monteiro. Quanto a isso, rememora que as irregularidades atinentes à gestão de transferências voluntárias na SR 01/Incra já vêm sendo apontadas pelo TCU desde as contas de 2007 (vide item 9.3 do Acórdão 4788/2011-TCU-Segunda Câmara, quanto às contas de 2007, e itens 9.4 e 9.5 - parte final - do Acórdão 1415/2014-TCU-Primeira Câmara, no que tange às contas de 2009) , sendo que, nas contas de 2010, em função das mesmas ocorrências, as contas do então superintendente regional já foram julgadas regulares com ressalvas (Acórdão 5657/2014-TCU-Primeira Câmara) . A persistência de irregularidades semelhantes serviu de fundamento para que as contas dos superintendentes regionais da SR 01/Incra relativas aos exercícios de 2011, 2012, 2013 e 2014 fossem julgadas irregulares, com aplicação de multa (Acórdão 4204/2016-TCU-Segunda Câmara, 8962/2016 - TCU - 2ª Câmara, 1522/2018 - TCU - 1ª Câmara e 10123/2018 - TCU - 1ª Câmara) (peça 25, fls. 2/3) .
11.	No exercício ora examinado, também foram detectadas fragilidades na gestão de convênios, notadamente a falta de instauração de TCEs atinentes a 48 convênios, cujo valor total ultrapassou R$ 42 milhões (peça 4, fls. 15/16) . Para uma parte desses convênios, conforme comprovado nas justificativas da sra. Edila, demonstrou-se a posterior instauração de TCE (em 2017 ou em 2018) , a aprovação da respectiva prestação de contas ou o encaminhamento para cobrança judicial em razão de o valor ser inferior ao mínimo exigido para a instauração de TCE (peça 20, fls. 39/41) . No entanto, mesmo naquela oportunidade, os convênios restantes ainda estavam em processo de análise das correspondentes prestações de contas, embora suas vigências hajam expirado entre os anos de 2006 e 2016, sem que fosse apresentado um cronograma para a conclusão desse processo. Contudo, seria necessário reconhecer que, ainda no exercício de 2016, mas já na gestão da sra. Edila Ferreira Duarte Monteiro, foram tomadas efetivas medidas visando à redução do estoque de processos de convênios pendentes de análise, de que resultou que 17 convênios tiveram a respectiva TCE instaurada ou retomada e 7 estariam aguardando a conclusão das peças técnicas para finalizar a análise da prestação de contas (peça 25, fls. 3/4) .
12.	A seu ver, então, embora insuficientes para sanear completamente a irregularidade, as providências adotadas pela sra. Edila ainda no exercício de 2016 serviriam como atenuantes na sua conduta, devendo a ocorrência servir apenas de ressalva às suas contas (peça 25, fls. 4) .
13.	Distinta, entretanto, seria a situação do sr. Nazareno de Souza Santos, que ocupou o cargo de superintendente regional de 17/8/2013 a 2/5/2016, ao não demonstrar a adoção de medidas efetivas para sanear irregularidades que já haviam sido apontadas pelo Controle Interno e pelo TCU em exercícios anteriores. Suas justificativas, portanto, devem ser rejeitadas e, à semelhança do que foi decidido no Acórdão 10123/2018-TCU-Primeira Câmara (contas de 2014) , suas contas devem ser julgadas irregulares, com aplicação da multa do inc. I do art. 58 da Lei 8.443/1992 (peça 25, fls. 4) .
14.	No que se refere às segunda e terceira irregularidades, seu posicionamento é por rejeitar as justificativas de ambos os responsáveis, em função de entender que não houve o devido empenho dos dirigentes da SR 01/Incra em, pelo menos, reduzir o estoque de procedimentos disciplinares a serem instaurados e julgados, que se acumulava desde exercícios anteriores. A seu ver, contudo, tais ocorrências, no contexto da gestão anual, não seriam graves o suficiente para ensejar a irregularidade de suas contas, embora devessem ser objeto de ressalva às contas da sra. Edila (peça 25, fls. 4/6) .
15.	Diante desse quadro, o representante do Ministério Público de Contas conclui sua manifestação propondo (peça 25, fls. 6) :
	a) julgar irregulares as contas do sr. Nazareno de Souza Santos, aplicando-lhe a multa do inc. I do art. 58 da Lei 8.443/1992;
	b) julgar regulares com ressalva as contas da sra. Edila Ferreira Duarte Monteiro, dando-lhe quitação;
	c) julgar regulares as contas dos demais responsáveis constantes do rol à peça 2, dando-lhes quitação plena;
	c) expedir recomendação e ciências à SR 01/Incra, nesse último caso com o acréscimo das ocorrências que ensejaram as audiências de seus superintendentes regionais.
16.	De minha parte, igualmente acompanho as conclusões e propostas da unidade instrutiva quanto aos demais gestores, nesse ponto adotando suas análises como minhas razões de decidir, divergindo parcialmente de suas conclusões em relação à sra. Edila Ferreira Duarte Monteiro e do encaminhamento por ela alvitrado em relação ao sr. Nazareno de Souza Santos, nesses pontos me alinhando ao posicionamento do Ministério Público junto a esta Casa, com base nos argumentos por ele apresentados, que também incorporo como fundamentos de decisão.
17.	Com efeito, o sr. Nazareno de Souza Santos, ainda que haja permanecido à frente da SR 01/Incra por quase três anos (17/8/2013 a 29/5/2016) , nenhuma medida efetiva adotou em relação ao grave quadro relativo à falta de providências para instauração de TCEs atinentes a convênios geridos por sua unidade, enquanto a sra. Edila Ferreira Duarte Monteiro, ainda nos primeiros meses de sua gestão como superintendente regional, logrou fazê-lo, ainda que parcialmente (peça 14, fls. 15) .
18.	Em um esforço adicional para averiguar se não estaria desconsiderando algum elemento apresentado pelo sr. Nazareno de Souza Santos, ao propor o julgamento de suas contas pela irregularidade com aplicação de multa, ainda cuidei de examinar o teor dos documentos anexos a seu singelo ofício de justificativas:
	a) aparente manifestação do gestor acerca da recomendação do Controle Interno de instaurar TCEs dos convênios com prazos de prestações de contas vencidos (peça 10, fls. 2) ;
	b) ordens de serviço, da SR 01/Incra, designando servidores para atuarem como gestores/alimentadores do Sistema de Acompanhamento de Procedimentos Disciplinares (peça 10, fls. 3/6) ;
	c) ofício de resposta a representante do MPF, em que se menciona a carência de pessoal qualificado para a condução de processos administrativos disciplinares (peça 10, fls. 7) ;
	d) troca de mensagens eletrônicas a respeito de supostos problemas com senha de acesso ao Sistema CGU-PAD (peça 10, fls. 8/22) ;
	e) memorando de resposta acerca da possibilidade de indicação de servidores qualificados para constituírem Comissões Disciplinares (peça 10, fls. 23) ;
	f) memorando, de maio de 2016, da Divisão de Procedimentos Disciplinares, Incra, excepcionalmente autorizando, em seu âmbito, a não realização de registros no Sispad, tendo em vista os problemas então enfrentados para acessar aquele sistema (peça 10, fls. 24/25) ;
	g) memorando-circular com a mesma autorização, dirigido aos superintendentes regionais (peça 10, fls. 26/27) ;
	h) memorando acerca das dificuldades alegadas para condução dos processos disciplinares (peça 10, fls. 28/32) .
19.	Conforme se pode constatar, no entanto, apenas o suposto documento identificado na letra "a" do parágrafo precedente diz respeito à ocorrência pela qual as contas do então superintendente regional deverão ser julgadas irregulares. No entanto, além de tratar-se de elemento que não conta com a identificação de a que documento se refere, nem possuir assinatura, as medidas saneadoras aí apontadas não foram adotadas pelo sr. Nazareno de Souza Santos, mas sim por seus sucessores, conforme sinalizado pelo MP/TCU.
20.	Há que se ter em conta, também, que ao julgar suas contas atinentes ao exercício de 2016 pela irregularidade, com aplicação de multa, este Tribunal estará decidindo nos mesmos moldes daqueles da apreciação das contas do mesmo responsável, também à frente da SR 01/Incra, relativas aos exercícios de 2013 (Acórdão 1522/2018-TCU-Primeira Câmara) e 2014 (Acórdão 10123/2018-TCU-Primeira Câmara) , diante de irregularidades e razões de justificativas similares.
21.	Ao acompanhar, portanto, a proposta de encaminhamento apresentada pelo representante do Parquet especializado, aí incluídos os novos itens de ciência sugeridos, alvitro, em acréscimo, que seja, desde logo, autorizada a cobrança judicial da dívida, para o caso de não atendimento da notificação para o seu recolhimento, bem como que se encaminhe cópia do Acórdão prolatado à Procuradoria da República no Estado do Pará.
	Ante o exposto, manifesto-me por que o Tribunal aprove o acórdão que ora submeto à deliberação deste Colegiado.
TCU, Sala das Sessões Ministro Luciano Brandão Alves de Souza, em 19 de maio de 2020.
AUGUSTO SHERMAN CAVALCANTI 
Relator